【裁判字號】    99,訴,1675
【裁判日期】    991013
【裁判案由】    塗銷所有權移轉登記等
【裁判全文】
臺灣板橋地方法院民事判決              99年度訴字第1675號
原      告  聯邦商業銀行股份有限公司
法定代理人  丁○○
訴訟代理人  戊○○
被      告  丙○○
            甲○○○
共      同
訴訟代理人  乙○○
上列當事人間請求塗銷所有權移轉登記事件，經本院於民國99年
9月29日言詞辯論終結，判決如下：
    主  文
原告之訴駁回。
訴訟費用由原告負擔。
    事實及理由
一、原告主張：
（一）查被告丙○○於民國92年1月向原告請領信用卡使用，及9
      4年11月9日另向原告申請貸款，被告丙○○原應依約定繳
      納帳款，被告丙○○先於95年5月8日申請債務協商，後於
      96年3月1日債務協商毀諾，現共積欠原告信用卡消費款及
      現金卡新臺幣（下同）571,042元及利息、違約金未清償
      ，已取得執行名義（台北地方法院96年度訴字第4859號民
      事判決及確定證明書）。
（二）詎料被告丙○○，為逃避強制執行，竟於96年4月9日將附
      表所示之不動產（下稱系爭不動產）移轉登記予被告甲○○○（即被告丙○○之母），依遺產及贈與稅法第5條第6
      項之規定：「二親等以內親屬間財產之買賣，但能提出以
      支付價款之確實證明，且該已支付之價款非由出賣人貸與
      或提供擔保向他人借得者，不在此限」。本件被告二人間
      為母女，類推適用上述規定，被告二人間應對已支付買賣
      之對價負舉證責任，如未舉證則被告二人間之買賣應以贈
      與論。
（三）依民法第244條第1項之規定：「債務人所為之無償行為，
      有害及債權者，債權人得聲請法院撤銷之。」，查被告丙○○於移轉登記時（即96年4月9日）尚積欠原告信用卡及
      現金卡債務本金585,923元未清償，渠將僅有之不動產移
      轉與被告甲○○○，自有害及原告知債權，依前開規定債
      權人自得行使撤銷權。
（四）另依民法第244條第4項之規定：「債權人依第一項或第二
      項之規定聲請法院撤銷時，得並聲請命受益人或轉得人回
      復原狀。」為此謹請鈞院一併撤銷被告間之所有權移轉行
      為及命被告丙○○回復原狀。
（五）聲明：
   1、請求判決被告丙○○與甲○○○就系爭不動產於96年3月
      22日所為買賣之債權行為，及於96年4月9日完成所有權移
      轉登記物權行為，均予撤銷。
   2、被告甲○○○應將系爭不動產於96年4月9日所為之所有權
      移轉登記撤銷，以回復登記為被告丙○○所有。
二、被告則以：被告丙○○與被告甲○○○間確有系爭不動產買
    賣關係存在，並提出房地產買賣契約書影本為證。且系爭不
    動產之貸款亦係由訴外人乙○○即被告甲○○○之配偶所繳
    納，並經由訴外人乙○○之帳戶轉帳予被告丙○○，總共4,
    600,000元，此亦有轉帳明細影本為證。併聲明：駁回原告
    之訴。
三、本件應審酌原告主張依民法第244 條第1 項之規定，聲請本
    院撤銷被告間移轉系爭不動產之贈與有無理由？
（一）按債務人所為之無償行為，有害及債權者，債權人得聲請
      法院撤銷之；又債務人所為之有償行為，於行為時明知有
      損害於債權人之權利者，以受益人於受益時亦知其情事者
      為限，債權人得聲請法院撤銷之；民法第244 條第1 、2
      項分別定有明文。次按民法第244 條規定所謂債務人害及
      債權之無償行為，係指因債務人之行為，致債權不能獲得
      滿足；換言之，因債務人之行為而致積極的減少財產，或
      消極的增加債務，因而使債權陷於清償不能或因難或遲延
      之狀態。又債權人依民法第244 條規定，撤銷債務人所為
      之有償或無償行為者，祇須具備下列之條件，即：1 、為
      債務人所為之法律行為；2 、其法律行為有害於債權人；
      3 、其法律行為係以財產權為目的；4 、如為有償之法律
      行為；債務人於行為時，明知其行為有害於債權人，受益
      人於受益時，亦明知其事情（參閱最高法院91年度上易字
      第141 號判決）。又按當事人主張有利於己之事實者，就
      其事實有舉證之責任，民事訴訟法第277 條定有明文。本
      件原告既主張被告間移轉系爭不動產契約係無償之詐害債
      權行為，則原告自應負舉證責任，原告應舉證被告間移轉
      系爭不動產係贈與，且贈與行為有害於債權；若原告不能
      舉證自己主張事實為真正，則被告就其抗辯事實即令不能
      舉證，或所舉證據尚有疵累，亦應駁回原告之訴。
（二）然原告主張被告2 人就系爭不動產之所有權移轉行為，實
      係贈與行為，此應由原告負舉證責任，原告之舉證方法，
      僅以被告甲○○○係為被告丙○○之母親，被告丙○○對
      原告負有借款債務，於可能將受強制執行之時，將系爭不
      動產以買賣為原因而移轉所有權登記予被告甲○○○，就
      此買賣關係是否屬真實，應由被告2 人就系爭不動產之買
      賣行為負舉證責任云云。惟觀諸被告等人所提之不動產買
      賣契約書，其內載明買賣之標的物、價金、付款方式，並
      由契約當事人即被告2 人分別簽名，該契約書並無不合理
      之處，亦有轉帳明細影本為證，應認非屬原告所稱係贈與
      關係。又台北縣新莊地政事務所系爭不動產移轉登記資料
      ，系爭不動產確以買賣為移轉登記原因，買受人為被告甲○○○、出賣人為另一被告丙○○，是被告2 人間確有買
      賣系爭不動產之意思表示。足見，原告並未舉證被告2 人
      買賣系爭不動產之所有權移轉行為實係贈與行為之事證，
      亦未能舉證被告2 人系爭不動產有何詐害債權之事證，僅
      空言被告2 人間之買賣關係是否屬真實應由被告負舉證責
      任，此部分主張實屬無據。所以，原告不能舉證自己主張
      事實為真正，則被告就其抗辯事實即令不能舉證，或所舉
      證據尚有疵累，亦應駁回原告之訴。
四、從而，原告依民法第244條第1項、第4項之法律關係，請求
    被告間就系爭不動產之所有權之買賣債權行為及移轉所有權
    之物權行為均應予撤銷及被告甲○○○就系爭不動產之所有
    權移轉登記應回復登記為被告丙○○所有，為無理由，均應
    予駁回。
五、本件判決基礎已臻明確，兩造其餘攻擊防禦方法及訴訟資料
    經本院審酌後，核與判決不生影響，無一一論述之必要，併
    予敘明。
六、據上論結，本件原告之訴，為無理由，應依民事訴訟法第78
    條，判決如主文。
中    華    民    國    99    年    10    月    13    日
                  民事第二庭    法  官  張谷輔
以上正本係照原本作成
如對本判決上訴，須於判決送達後20日內向本院提出上訴狀
中    華    民    國    99    年    10    月    13    日
                                書記官  郭群裕
附表：
┌─┬───────────────────────┬─┬─────┬──────┐
│編│  土          地          坐          落      │地│ 面    積 │  權    利  │
│  ├───┬────┬───┬───┬──────┤  ├─────┤            │
│號│縣  市│鄉鎮市區○  段  ○○段  │  地    號  │目│ 平方公尺 │  範    圍  │
├─┼───┼────┼───┼───┼──────┼─┼─────┼──────┤
│１│臺北縣│新莊市  │新工  │二    │218-1       │雜│661.42    │10000分之315│
│  ├───┼────┴───┴───┴──────┴─┴─────┴──────┤
│  │備考  │                                                                    │
└─┴───┴──────────────────────────────────┘
┌─┬──┬───────┬───┬─────────────────┬────┐
│編│    │              │建築式│      建物面積（平方公尺）        │  權利  │
│  │    │基  地  坐  落│樣主要├───────────┬─────┤        │
│  │建號│--------------│建築材│樓    層    面    積  │附屬建物主│        │
│  │    │建  物  門  牌│料及房│                      │要建築材料│        │
│號│    │              │屋層數│合                計  │及用途    │  範圍  │
├─┼──┼───────┼───┼───────────┼─────┼────┤
│１│1853│臺北縣新莊市新│鋼筋混│2 樓層：54.47         │陽台：6.49│  全部  │
│  │    │工段二小段218-│凝土造│3 樓層：22.93         │          │        │
│  │    │1地號         │7層樓 │合  計：77.40         │          │        │
│  │    │--------------│房    │                      │          │        │
│  │    │台北縣新莊市五│      │                      │          │        │
│  │    │工三路78巷32號│      │                      │          │        │
│  │    │2樓           │      │                      │          │        │
│  ├──┼───────┴───┴───────────┴─────┴────┤
│  │備考│含共有部分1863建號、1864建號之持分                                  │
└─┴──┴──────────────────────────────────┘

司法院資訊處製作；財團法人民間司法改革基金會備份。
